ACORDAO-COMPLETO-2491272

ACÓRDÃO 12437/2021 ATA 32/2021 - SEGUNDA CÂMARA

VISTOS, relatados e discutidos estes autos de tomada de contas especial originalmente instaurada pela Fundação Nacional de Saúde (Funasa) /Ministério da Saúde, em desfavor do Sr. Adiel Moura de Souza, em razão de omissão no dever prestar contas do TC/PAC 209/2011, ACORDAM os Ministros do Tribunal de Contas da União, reunidos em Sessão da Segunda Câmara, diante das razões expostas pelo Relator, em:	
9.1. com fundamento no art. 1º, inciso I, da Lei 8.443/1992, art. 93 da Lei 8.443/1992, arts. 169, inciso VI, e 213 do RI/TCU c/c os arts. 6º, inciso I, e 19 da IN/TCU 71/2012, modificada pela IN/TCU 76/2016, e considerando que o valor atualizado do débito apurado é inferior a R$ 100.000,00, limite fixado por este Tribunal para encaminhamento de TCE, o arquivamento deste processo sem julgamento do mérito das contas da empresa J. N. Construções e Serviços Ltda-EPP (CNPJ: 14.743.167/0001-57) ;
9.2. sejam rejeitadas as alegações de defesa/razões de justificativa apresentadas pelo Sr. Adiel Moura de Souza (CPF: XXX.161.822-XX) , ex-Prefeito Municipal de Melgaço/PA, nas gestões de 2009-2012 e 2013-2016;
9.3. julgar irregulares, nos termos dos arts. 1º, inciso I, 16, inciso III, alíneas 'a' e 'c', da Lei 8.443/1992 c/c os arts. 19 e 23, inciso III, da mesma Lei, e com arts. 1º, inciso I, 209, inciso III, 210 e 214, inciso III, do Regimento Interno/TCU, as contas do Sr. Adiel Moura de Souza (CPF: XXX.161.822-XX) , ex-Prefeito Municipal de Melgaço/PA, nas gestões de 2009-2012 e 2013-2016, condenando-o ao pagamento da quantia a seguir especificada, com a fixação do prazo de quinze dias, a contar da notificação, para comprovarem, perante o Tribunal (art. 214, inciso III, alínea 'a', do Regimento Interno) , o recolhimento da dívida aos cofres do Tesouro Nacional, atualizada monetariamente e acrescida dos juros de mora, calculados a partir da data discriminada, até a data do recolhimento, na forma prevista na legislação em vigor: 
DATA DA OCORRÊNCIA	VALOR ORIGINAL (R$)	DÉBITO/CRÉDITO
20/4/2012				44.975,00			Débito
06/08/2015			1.273,85			Crédito
Valor atualizado até 14/6/2021: R$ 73.249,76.
9.4. aplicar ao Sr. Adiel Moura de Souza (CPF: XXX.161.822-XX) a multa prevista no art. 57 da Lei 8.443/1992 c/c o art. 267 do Regimento Interno, no valor de R$ 10.000,00 (dez mil reais) , com a fixação do prazo de quinze dias, a contar da notificação, para comprovarem, perante o Tribunal (art. 214, inciso III, alínea 'a', do Regimento Interno) , o recolhimento da dívida aos cofres do Tesouro Nacional, atualizada monetariamente desde a data deste acórdão até a do efetivo recolhimento, se for paga após o vencimento, na forma da legislação em vigor;
9.5. esclarecer ao Sr. Adiel Moura de Souza (CPF: XXX.161.822-XX) , que, caso se demonstre, por via recursal, a correta aplicação dos recursos, mas não justifique a omissão da prestação de contas, o débito poderá ser afastado, mas permanecerá a irregularidade das contas, dando-se ensejo à aplicação da multa prevista no art. 58, inciso I, da Lei 8.443/1992;
9.6. autorizar, desde logo, nos termos do art. 28, inciso II, da Lei 8.443/1992, a cobrança judicial da dívida caso não atendidas as notificações;
9.7. autorizar, caso solicitado, o pagamento da dívida do responsável em até 36 parcelas mensais e consecutivas, nos termos do art. 26 da Lei 8.443/1992 c/c o art. 217 do Regimento Interno, fixando-lhes o prazo de quinze dias, a contar do recebimento da notificação, para comprovar perante o Tribunal o recolhimento da primeira parcela, e de trinta dias, a contar da parcela anterior, para comprovar o recolhimento das demais parcelas, devendo incidir sobre cada valor mensal atualização monetária, na forma prevista na legislação em vigor;
9.8. alertar ao responsável que a falta de comprovação do recolhimento de qualquer parcela importará no vencimento antecipado do saldo devedor, nos termos do § 2º do art. 217 do Regimento Interno deste Tribunal;
9.9. enviar cópia do Acórdão a ser prolatado, bem como do Relatório e do Voto que o fundamentarem à Procuradoria da República no Estado do Pará, nos termos do § 3º do art. 16 da Lei 8.443/1992 c/c o § 7º do art. 209 do Regimento Interno do TCU, para adoção das medidas cabíveis; e
9.10. enviar cópia deste acórdão à Funasa - Fundação Nacional de Saúde e aos responsáveis para ciência, informando que a deliberação, acompanhada do relatório e voto que a fundamentarem, estará disponível para consulta no endereço www.tcu.gov.br/acordaos, além de esclarecer que, caso requerido, o TCU poderá fornecer as correspondentes cópias, em mídia impressa, aos interessados e aos responsáveis arrolados nestes autos.

TOMADA DE CONTAS ESPECIAL. Tomada de Contas Especial instaurada pela Fundação Nacional de Saúde - Funasa / Ministério da Saúde, em razão da omissão no dever de prestar contas do Termo de Compromisso n° 209/2011, celebrado com a Prefeitura Municipal de Melgaço/PA, tendo por objeto a execução de "Sistema de Esgotamento Sanitário", com vigência estipulada para o período de 21/12/2011 a 15/4/2015 - Siafi (Processo 25200.007242/2016-74 - SEI).

Segunda Câmara

Prefeitura Municipal de Melgaço/PA.

3. Responsáveis: Adiel Moura de Souza (CPF: XXX.161.822-XX).

13.1. Ministros presentes: Bruno Dantas (Presidente), Augusto Nardes, Aroldo Cedraz e Raimundo Carreiro (Relator).
13.2. Ministros-Substitutos presentes: Marcos Bemquerer Costa e André Luís de Carvalho.

RAIMUNDO CARREIRO

Adoto como Relatório, a instrução feita no âmbito da Secretaria de Controle Externo de Tomada de Contas Especial (peça 29) , elaborada com a aprovação e aquiescência dos dirigentes (peças 30 e 31) , verbis:
INTRODUÇÃO
Cuidam os autos de Tomada de Contas Especial instaurada pela Funasa - Fundação Nacional de Saúde, em desfavor do Sr. Adiel Moura de Souza (CPF: XXX.161.822-XX) , ex-Prefeito Municipal de Melgaço/PA, nas gestões de 2009-2012 e 2013-2016, em razão de omissão no dever de prestar contas dos recursos recebidos por meio do TC/PAC 209/2011, registro Siafi 669960 (Peça 3, p. 34-40) firmado entre a Fundação Nacional de Saúde e o Município de Melgaço/PA, e que tinha por objeto a execução de 65 unidades de Melhorias Sanitárias Domiciliares - MSD.
HISTÓRICO
O TC PAC 209/2011 teve vigência de 21/12/2011 a 15/4/2015, conforme 5º Termo Aditivo (Peça 3, p. 352-354) , com prazo para apresentação da prestação de contas em 14/6/2015, sendo firmado no valor de R$ 500.000,00 (Peça 3, p. 42) , sem previsão de contrapartida municipal. Os repasses efetivos da União totalizaram R$ 250.000,00 e foram transferidos por meio da Ordem Bancária 2012OB802602, em 20/4/2012 (Peça 3, p. 138) .
No Parecer Técnico de 7/4/2015 (Peça 3, p. 391-393) , a Funasa apontou que as obras estavam paralisadas, com execução física em 8,93%, registrando ainda o seguinte:
Observou-se que dos 65 módulos a serem construídos, 22 (na área alagável) tiveram as obras iniciadas, somente com a execução do abrigo, não sendo assentados nestes o revestimento e o piso cerâmico, assim como papeleira, saboneteira e cabide em louca também não foram assentados. O sistema de tratamento não está sendo e executado em nenhum desses 22 conforme projeto aprovado.
Outros 04 módulos foram executados, em terra firme, entretanto, apresentando algumas irregularidades/impropriedades, tais como revestimento cerâmico aplicado em quantidade inferior ao aprovado em projeto, não execução da laje de sustentação do reservatório elevado, não execução da calçada de proteção e nem o assentamento do cabide, papeleira e saboneteira (todos em louça) conforme planilha orçamentária.
Por meio dos Pareceres Financeiros 103/2015 e 19/2016 (Peça 3, p. 408-410 e 446-448) , a Funasa opinou pela reprovação do valor de R$ 250.000,00 em razão da omissão da prestação de contas final.
	Em 24/8/2016, com fundamento na IN/TCU 71/2012, alterada pela IN/TCU 76/2016 e DN/TCU 155/2016, o Superintendente Estadual da Funasa no Pará autorizou a instauração da Tomada de Contas Especial (Peça 3, p. 523) . 
O fundamento para a instauração da Tomada de Contas Especial, conforme consignado na matriz de responsabilização elaborada pelo tomador de contas, foi a constatação da seguinte irregularidade: 
Omissão no dever de prestar contas.
O responsável arrolado na fase interna foi devidamente comunicado por meio da Notificação 202/2015 (peça 3, p. 384-385) , efetivamente recebida em 24/6/2015, conforme aviso de recebimento (peça 3, p. 387) , e diante da ausência de justificativas suficientes para elidir a irregularidade e da não devolução dos recursos, instaurou-se a Tomada de Contas Especial.
	No Relatório de Tomada de Contas Especial de 17/11/2016 (Peça 3, p. 544-550) , o tomador de contas concluiu que o prejuízo importaria no valor original de R$ 250.000,00, imputando-se a responsabilidade ao Sr. Adiel Moura de Souza, Prefeito Municipal de Melgaço nos quadriênios de 2009-2012 e 2013-2016, na condição de gestor dos recursos. 
		Em 12/6/2019, a Controladoria-Geral da União emitiu o Relatório de Auditoria 602/2019 (Peça 2, p. 5-7) , em concordância com o relatório do tomador de contas. O Certificado de Auditoria e o Parecer do Dirigente do Órgão de Controle Interno concluíram pela irregularidade das presentes contas (Peça 2, p. 8-10) .
	Em 22/7/2018, o Ministro responsável pela área atestou haver tomado conhecimento das conclusões contidas no relatório e certificado de auditoria, bem como do Parecer conclusivo do Dirigente do Órgão de Controle Interno, manifestando-se pela irregularidade das contas, e determinou o encaminhamento do processo ao Tribunal de Contas da União (Peça 2, p. 12) .
11.	Uma vez remetidos os autos a este Tribunal para fins de apreciação e julgamento, em sede de Instrução Inicial (Peça 9) , a análise dos pressupostos de procedibilidade previstos na IN/TCU 71/2012 verificou que não havia óbices preliminares que impedissem o prosseguimento desta Tomada de Contas Especial, uma vez que não se configurou o transcurso de mais de dez anos entre o fato gerador e a primeira notificação válida do responsável pela autoridade administrativa competente. Ademais, o valor atualizado do débito apurado (sem juros) em 1/1/2017 era superior a R$ 100.000,00, na forma estabelecida conforme os arts. 6º, inciso I, e 19 da IN/TCU 71/2012, modificada pela IN/TCU 76/2016.
12.	Após as considerações técnicas acerca da apuração dos fatos, identificação dos responsáveis e quantificação do dano para fins de ressarcimento, a análise preliminar (Peça 9) pugnou pela citação e audiência do Sr. Adiel Moura de Souza (CPF: XXX.161.822-XX) , ex-Prefeito Municipal de Melgaço/PA, nas gestões de 2009-2012 e 2013-2016, acompanhada pelos pronunciamentos da Unidade Técnica (Peças 10-11) .
13.	E, em cumprimento à determinação supramencionada, foi elaborada a instrução de Peça 9, p. 1-8, acompanhada dos pronunciamentos uníssonos desta Unidade Técnica (Peças 10-11) , com proposta de citação e audiência do responsável acima mencionado, nos seguintes termos:
	"a) realizar a citação, com fundamento nos arts. 10, § 1º, e 12, incisos I e II, da Lei 8.443/1992 c/c o art. 202, incisos I e II, do RI/TCU, para que, no prazo de quinze dias, o responsável abaixo indicado, em decorrência das condutas praticadas, apresente alegações de defesa e/ou recolha, aos cofres especificados, a quantia abaixo indicada, atualizada monetariamente a partir da respectiva data até o efetivo recolhimento, abatendo-se na oportunidade a quantia eventualmente ressarcida, na forma da legislação em vigor, que geraram as irregularidades demonstradas a seguir:
			Débito relacionado ao responsável Adiel Moura de Souza (CPF: XXX.161.822-XX) Prefeito de Melgaço/PA nas gestões de 2009-2012 e 2013-2016, na condição de gestor dos recursos.
Irregularidade: não comprovação da boa e regular aplicação dos recursos federais repassados ao Município de Melgaço/PA, em face da omissão no dever de prestar contas dos valores transferidos no âmbito do TC PAC 209/2011, que tinha por objeto a execução de "Melhorias Sanitárias Domiciliares - MSD" no período de 21/12/2011 a 15/4/2015, cujo prazo encerrou-se em 14/6/2015, bem como da execução parcial do objeto em 8,93%.
	Evidências da irregularidade: documentos técnicos presentes na Peça 3, p. 33-40, 384-387, 391-393, 408-410, 416-417, 426 e 446-448.
Normas infringidas: art. 37, caput, c/c o art. 70, parágrafo único, da Constituição da República Federativa do Brasil; art. 93, do Decreto-lei 200/1967; art. 66, do Decreto 93.872/1986; arts. 22 e 28 da IN STN 1/1997 e cláusula terceira do TC PAC 209/2011.
Cofre credor: Fundação Nacional de Saúde.
	Conduta: a) não demonstrar a boa e regular aplicação dos recursos federais repassados ao Município de Melgaço/PA, em face da omissão no dever de prestar contas dos valores transferidos no âmbito do TC PAC 209/2011, no período de 21/12/2011 a 15/4/2015, cujo prazo encerrou-se em 14/6/2015; b) executar parcialmente o objeto conveniado em 8,93%.
	Nexo de causalidade: a omissão do dever de prestar contas dos valores transferidos no âmbito do TC PAC 209/2011, que impede o estabelecimento do nexo causal entre as possíveis despesas efetuadas com os recursos recebidos, e a execução parcial do objeto em 8,93%, propiciaram a não comprovação da boa e regular aplicação dos recursos recebidos, resultando em dano ao erário.
	Culpabilidade: não há excludentes de ilicitude, de culpabilidade e de punibilidade; é razoável supor que o responsável tinha consciência da ilicitude de sua conduta; era exigível conduta diversa da praticada, qual seja, desincumbir-se do seu dever por meio da apresentação da prestação de contas no prazo e forma devidos, bem como executar integralmente o objeto conveniado. 
informar ao responsável que, caso venha a ser condenado pelo Tribunal, os débitos ora apurados serão acrescidos de juros de mora, nos termos do § 1º do art. 202 do RI/TCU;
esclarecer ao responsável, em obediência ao art. 12, § 2º, da Lei 8.443/1992, e ao art. 12, inciso VI, da Resolução TCU 170/2004, que o recolhimento tempestivo do débito somente saneará o processo caso seja reconhecida a sua boa-fé e não se constate outra irregularidade nas contas; 
realizar a audiência do responsável abaixo indicado, com fundamento nos arts. 10, § 1º, e 12, incisos I e III, da Lei 8.443/1992, c/c o art. 202, incisos I e III, do RI/TCU, para que, no prazo de quinze dias, apresente razões de justificativa quanto as condutas praticadas que geraram as irregularidades demonstradas a seguir: 
Responsável: Adiel Moura de Souza (CPF: XXX.161.822-XX) Prefeito de Melgaço/PA nas gestões de 2009-2012 e 2013-2016, na condição de gestor dos recursos.
Irregularidade: não cumprimento do prazo originalmente estipulado para prestação de contas do TC PAC 209/2011, cujo prazo encerrou-se em 14/6/2015.
	Evidências da irregularidade: documentos técnicos presentes na Peça 3, p. 33-40, 384-387, 391-393, 408-410, 416-417, 426 e 446-448.
Normas infringidas: art. 37, caput, c/c o art. 70, parágrafo único, da Constituição da República Federativa do Brasil; art. 93, do Decreto-lei 200/1967; art. 66, do Decreto 93.872/1986; art. 28 da IN STN 1/1997 e cláusula terceira do TC PAC 209/2011.
Conduta: descumprir o prazo originalmente estipulado para prestação de contas dos recursos federais recebidos por meio do TC PAC 209/2011, o qual se encerrou em 14/6/2015.
Nexo de causalidade: a conduta descrita impediu o estabelecimento do nexo causal entre as possíveis despesas efetuadas com os recursos recebidos no âmbito do TC PAC 209/2011, no período de 21/12/2011 a 15/4/2015.
Culpabilidade: não há excludentes de ilicitude, de culpabilidade e de punibilidade; é razoável supor que o responsável tinha consciência da ilicitude de sua conduta; era exigível conduta diversa da praticada, qual seja, desincumbir-se do seu dever por meio da apresentação da prestação de contas no prazo e forma devidos. 
encaminhar cópia da presente instrução ao responsável, a fim de subsidiar a apresentação de suas alegações de defesa e/ou razões de justificativa;
esclarecer ao responsável, em obediência ao art. 12, § 3º, da Lei 8.443/1992, e ao art. 12, inciso VII, da Resolução TCU 170/2004, que o não atendimento à citação ou à audiência implicará revelia, para todos os efeitos, dando-se prosseguimento ao processo".
14.	Devidamente notificado, conforme atesta o Ofício 16628/2020-TCU/Secex-TCE, de 20/4/2020 (Peça 13) e o AR de 18/6/2020 (Peça 17) , o responsável fez apresentar suas alegações de defesa/razões de justificativa de Peça 18, p. 1-9, acompanhadas dos documentos de Peça 18, p. 10-175.
15.		Após as considerações técnicas devidas, foi elaborada a Instrução de Peça 21, p. 1-8, acompanhada dos pronunciamentos uníssonos desta Unidade Técnica (Peças 22-23) , com proposta de realização de diligência à Funasa - Fundação Nacional de Saúde, para que, no prazo de 90 (noventa) dias, contados da notificação, como instância inicial de controle, analisasse a documentação constante da Peça 18, enviada a título de Prestação de Contas do TC/PAC 209/2011, firmado entre a Fundação Nacional de Saúde e o Município de Melgaço/PA, e que tinha por objeto a execução de Melhorias Sanitárias Domiciliares - MSD, aprovando-a ou não, e enviasse o resultado a esta Corte de Contas para seu julgamento final.
16.	O Ministro-Relator, por meio do Despacho de Peça 24, p. 1-5, determinou a realização das medidas saneadoras supramencionadas, nos seguintes termos:
	"4. A preliminar proposta pela unidade técnica deve ser acatada. 
5. Ante o exposto e com fulcro no art. 157 do Regimento Interno do TCU, autorizo realizar diligência à Fundação Nacional de Saúde - Funasa (CNPJ 26.989.350/0001-16) para que, no prazo de 90 dias, analise a documentação constante da peça 18, enviada a título de Prestação de Contas do TC/PAC 209/2011, firmado entre a Funasa e o Município de Melgaço/PA, e que tinha por objeto a execução de Melhorias Sanitárias Domiciliares - MSD, aprovando-a ou não, e envie o resultado a esta Corte de Contas para seu julgamento final. 
6. Encaminhe-se à Funasa cópia deste despacho e da peça 18 com vistas a subsidiar o cumprimento da diligência. 
7. Por fim, alerto à Fundação Nacional de Saúde que a falta de atendimento à diligência no prazo assinado, sem motivo justificado, enseja a aplicação da multa prevista no art. 58, inciso IV, da lei 8.443/92, a qual prescinde de prévia audiência".
17.               Promovida a oitiva supramencionada, e devidamente cientificada, conforme atestam o Ofício 8058/2021-TCU/Seproc, de 3/3/2021 (Peça 25, p. 1-2) e o Termo de Ciência de Comunicação (Peça 26, p. 1) , a Funasa, por meio do Ofício 83/2021/COGED/AUDIT/PRESI-FUNASA, de 21/5/2021 (Peça 27, p. 1) , fez encaminhar ao Tribunal os resultados da análise demandada, materializados no Parecer Técnico SEI nº 2871750, de 4/5/2021 (Peça 27, p. 3-5) ; no Parecer Financeiro nº 134/2021, de 10/5/2021 (Peça 27, p. 6-8) ; e no Despacho nº 56/2021, de 10/5/2021 (Peça 27, p. 9-10) , a seguir analisados.	
EXAME TÉCNICO			 
18.		Inicialmente, em suas alegações de defesa/razões de justificativa de Peça 18, p. 1-9, o Sr. Adiel Moura de Souza afirma o que segue:
		"...
	05. Devidamente citado, o ora Defendente requereu prorrogação de seu prazo para apresentação de defesa, o que lhe foi deferido, passando o prazo final para o exercício do contraditório para o dia 31/07/2020, o que atrai tempestividade às presente alegações defensivas. 
2. DOS FUNDAMENTOS JURÍDICO DAS ALEGAÇÕES DE DEFESA. 
07. Segundo consta do relatório de instrução, as irregularidades apontadas nos presente autos são de duas ordens: não comprovação da boa e regular aplicação dos recursos federais repassados ao Município de Melgaço/PA, em face da omissão no dever de prestar contas dos valores transferidos no âmbito do TC PAC 209/2011, que tinha por objeto a execução de "Melhorias Sanitárias Domiciliares - MSD" no período de 21/12/2011 a 15/4/2015, cujo prazo encerrou-se em 14/6/2015, bem como da execução parcial do objeto em 8,93%; e não cumprimento do prazo originalmente estipulado para prestação de contas do TC PAC 209/2011, cujo prazo encerrou-se em 14/6/2015. 
08. Em verdade, ao que se vê, um ponto leva a outro, visto que a ausência de prestação de contas enviada a FUNASA levou à não comprovação da boa e regular aplicação dos recursos. 
09. E quanto ao percentual apontado, este não condiz com a realidade das obras efetivamente executadas na parcela em que foram disponibilizados os recursos, estando atualmente os módulos sanitários devidamente executados na proporção dos recursos liberados. 
10. As dificuldades técnicas encontradas no Município de Melgaço são muitas, seja de acesso às áreas contempladas, seja em relação ao sistema climático, com grandes volumes pluviométricos haja vista a grande humidade local. 
11. Além disso, como é de conhecimento público, o Município de Melgaço foi considerado aquele com pior IDH (Índice de Desenvolvimento Humano) do Brasil, sejas pelas condições vividas pela população local, seja pela dificuldade de acesso, inclusive para a sede do Município. 
12. A mea culpa não pode ser esquecida, pois realmente houve atraso no envio da prestação de contas, contudo isso não se deu por mera liberalidade do então gestor. Cabe aqui ressaltar que toda a documentação relacionada a comprovação da boa e regular aplicação dos recursos federais transferidos foi deixada na Prefeitura para competente envio à FUNASA, o que não ocorreu, como podemos ver. 
13. Contudo, anexada à presente segue integralmente a documentação que compõe a prestação de contas, propiciando a esta C. Corte de Contas, a correta análise daquilo que foi disponibilizado ao Município e efetivamente por ele empregado no objeto do TC PAC 209/2011. 
14. Apresentaram-se documentos que dão conta das fortes chuvas que acometem todos os anos a região do Marajó, onde se localiza o Município de Melgaço, bem como foi constatado pelos técnicos da FUNASA as dificuldades de acesso à região. NADA DISSO FOI CONSIDERADO NA ANÁLISE FINAL!! 
15. A despeito disso a obra não paralisou, como alegado, Senhor Ministro!! Foi dada continuidade e hoje ela só não serve e atende à toda a população das localidades onde foram construídas pelo fato de que FUNASA recursar-se em Aditivar o Convênio para finalização!! 
16. Ademais, mesmo que assim não entenda, o que se alega tão somente em amor ao debate, é entendimento deste Tribunal, que mesmo que a obra não tivesse sido integralmente entregue, o que NÃO É O CASO, não poderia condenar o Recorrente ao pagamento da integralidade despendida sob pena de ocasionar enriquecimento Ilícito do Órgão concedente. Senão vejamos: 
Acórdão 3459/2019-TCU-Segunda Câmara Data da sessão: 21/05/2019 Revisor: MARCOS BEMQUERER Área/ Responsabilidade/ Tema: Convênio Subtema: Execução física Outros indexadores: Execução parcial, Aproveitamento, Débito. Tipo do processo: TOMADA DE CONTAS ESPECIAL Enunciado: Quando obra executada por meio de convênio, apesar de não concluída, puder ser aproveitada ao fim a que se destinava e a comunidade usufruir da sua funcionalidade, não se imputa débito no montante já dispendido, de modo a evitar enriquecimento sem causa da União. 
17. Nesta linha de raciocínio, verificado por meio dos documentos constantes aos autos, que atestam a entrega do objeto pactuado, NA EXATA PROPORÇÃO DOS RECURSOS REPASSADOS PELA FUNASA, não assiste razão para julgar procedente a presente TCE. 
18. Tais razoes levam à Improcedência da presente Tomada de Contas Especial, o que desde logo requer! 
19. Caso assim não entenda este D. Relator, requer, desde logo que, após a análise da documentação que segue acostada (prestação de contas do Convênio TC/PAC 209/2011) , em caso de identificação de alguma impropriedade, seja oportunizada ao Defendente, nova manifestação relativamente aos mesmos, como garantia do contraditório e da ampla defesa. 
3. DOS PEDIDOS. 
20. Ante o exposto e dentro da discricionariedade afeta a este C. TCU, REQUER: 
I. O RECEBIMENTO DAS PRESENTES ALEGAÇÕES DE DEFESA, POIS TEMPESTIVAS E SUBSCRITAS POR ADVOGADA REGULARMENTE HABILITADA; 
II. SEJA RECEBIDA A DOCUMENTAÇÃO QUE SEGUE ANEXADA À PRESENTE, CONSISTENTE NA PRESTAÇÃO DE CONTAS FINAL DA PARCELA LIBERADA POR FORÇA DO TC/PAC 209/2011, QUE DÁ CONTA DA BOA E REGULAR APLICAÇÃO DOS RECURSOS RECEBIDOS PELO MUNICÍPIO DE MELGAÇOPA, PARA COMPETENTE ANÁLISE E APRECIAÇÃO. 
III. SEJA JULGADA IMPROCEDENTE A PRESENTE TOMADA DE CONTAS ESPECIAL, ANTE A DEMONSTRAÇÃO EFETIVA DE AUSÊNCIA DE IRREGULARIDADE QUE POSSAM GERAR RESPONSABILIZAÇÃO DO DEFENDENTE ADIEL MOURA DE SOUZA, HAJA VISTA A APRESENTAÇÃO DA PRESTAÇÃO DE CONTAS FINAL DO TC/PAC 209/2011, DA PARCELA LIBERADA AO MUNICÍPIO DE MELGAÇO-PA, COM A COMPROVAÇÃO DA BOA E REGULAR APLICAÇÃO DOS RECURSOS FEDERAIS RECEBIDOS, CONSIDERANDO A FUNDAMENTAÇÃO AO NORTE TRAZIDA, CONJUGADA DA DOCUMENTAÇÃO QUE SEGUE ANEXADA À PRESENTE. 
21. Ainda dentro da discricionariedade deste D. Relator, protesta provar o alegado por todos os meios de prova em direito admitidas e aceitáveis na esfera jurisdicional deste C. Tribunal de Contas da União, em especial a juntada da íntegra da Prestação de Contas Final da parcela transferida ao Município de Melgaço-PA, por força do TC/PAC 209/2011, firmado com a FUNASA, que segue anexada, sem prejuízo da juntada de novos documentos que se fizerem necessários. 
22. Outrossim requer, dentro da discricionariedade deste R. Relator, seja notificado o Defendente para manifestar-se sobre eventuais impropriedades encontradas na prestação de contas apresentada com a presente defesa, após sua análise, com vistas a permitir-se o exercício pleno do contraditório e da ampla defesa".
19.	Como se depreende do texto supratranscrito, o defendente confirma a não apresentação da prestação de contas no prazo avençado, alegando, para tanto, ter deixado a referida documentação à disposição da Prefeitura que, por sua vez, não a apresentou à Funasa. Contudo, consigne-se que o Chefe do Executivo Municipal à época era o próprio Sr. Adiel, e que a data para a referida apresentação era 14/6/2015, e o segundo mandato do defendente à frente da Municipalidade terminou em 31/12/2016, conferindo-lhe lapso temporal mais que suficiente para a reunião dos documentos e o seu efetivo encaminhamento ao Órgão Repassador, por evidente.
20.	O defendente também alega estar a obra devidamente construída e servindo à população do Município, a despeito das dificuldades enfrentadas para a sua conclusão, tais como condições pluviométricas da região, isolamento da cidade, etc., tendo sido, inclusive, construída "na exata proporção dos recursos repassados pela Funasa", nos seus dizeres.
21.	Contudo, conforme mencionado no item 17 supra, a Funasa procedeu à devida análise da referida documentação apresentada a título de prestação de contas, materializada no Parecer Técnico SEI nº 2871750, de 4/5/2021 (Peça 27, p. 3-5) ; no Parecer Financeiro nº 134/2021, de 10/5/2021 (Peça 27, p. 6-8) ; e no Despacho nº 56/2021, de 10/5/2021 (Peça 27, p. 9-10) , a seguir analisados.	
22.	Em primeiro lugar, por meio do Parecer Técnico SEI nº 2871750, de 4/5/2021 (Peça 27, p. 3-5) , a Funasa asseverou o que segue, in verbis:
	"	No dia 07 de abril de 2021, foi realizada visita técnica na sede do município de Melgaço, para elaboração de Parecer Técnico Conclusivo referente ao TC/PAC 0209/11, objetivando atender demanda do TCU, ¿, cuja ação é Implantação de Módulos Sanitários Domiciliares, na sede do município, onde verificamos que:
As pendências listadas no Parecer Técnico datado de 15/04/2015 ¿ perduraram até a data da visita, nos módulos sanitários domiciliares executados. Entretanto, equivocadamente, foi informado que não foram assentados nos 22 módulos sanitários construídos (na área alagável) o revestimento e o piso cerâmico, a papeleira, saboneteira e o cabide em louça, mas esses itens não estão presentes na planilha orçamentária aprovada para aquela área.
Ressaltamos que realizamos reunião com o Sr. José Valcir Pena (Chefe de Gabinete) e contato telefônico com o Sr. Adiel Moura de Souza, pois este encontrava-se em isolamento em decorrência de infeção pela Covid-19, a quem explicamos o motivo da visita sem que houvesse por parte deles qualquer informação sobre as correções que deveriam ter sido executadas nas obras.
Portanto, do objeto do convênio, que seja, a implantação de 65 Melhorias Sanitárias Domiciliares, é possível quantificar os itens não executados na construção destas, de acordo com o Plano de Trabalho aprovado, que foram:
		 Das 26 Melhorias Sanitárias (Etapa/Fase 1.1) 
	Itens da Planilha
	Quant.
	Valor Unitário
	Valor Total

	Caixa de inspeção 60x60cm
	22
	96,26
	2.117,72

	Filtro Anaeróbico
	22
	427,93
	9.414,46

	Fossa Séptica
	22
	414,17
	9.111,74

	Total sem BDI
	20.643,92

	BDI 28,00%
	5.780,30

	Total
	26.424,22

	 Das 39 Melhorias Sanitárias (Etapa/Fase 1.2) 
	Itens da Planilha
	Quant.
	Valor Unitário
	Valor Total

	Cerâmica esmaltada
	5,9m² x 4
	22,65
	534,54

	Calçada de Proteção
	4,18m² x 4
	24,55
	410,48

	Laje de Sustentação
	0,08m² x 4
	1.244,35
	398,19

	Papeleira
	04
	25,93
	103,72

	Cabide
	04
	19,72
	78,88

	Saboneteira
	04
	21,88
	87,52

	Total sem BDI
	1.613,33

	BDI 28,49%
	459,64

	Total
	2.072,97

Informo que, mesmo com as irregularidades acima listadas, os módulos construídos estão sendo utilizados pelas famílias beneficiadas.
Vale ressaltar que, baseado na Ordem de Serviço nº 01/2002, que estabelece que as normas e os procedimentos e competências dos técnicos da FUNASA (art. 2º e 8º) , regem que a função gerencial fiscalizadora de convênios, realiza 2 ou 3 visitas durante a execução do mesmo, não fornecendo subsídios técnicos suficientes para atestar, com a mesma segurança do técnico responsável pela execução da obra, se a qualidade está de acordo com o projeto, como, por exemplo, se os traços utilizados para o reboco, fundações, qualidade das tubulações assentadas, seguiram as especificações técnicas do projeto. Não é atribuição da FUNASA realizar a fiscalização das obras, ficando esta responsabilidade a cargo da convenente que é a Prefeitura Municipal de Melgaço.
Portanto, diante dos fatos acima citados, sou favorável à aprovação de 82,01% da execução física, em relação à parcela liberada, e sugerimos seu encaminhamento aos setores competentes para que sejam tomadas as medidas cabíveis". (grifamos) 
23.	Já por meio do Parecer Financeiro nº 134/2021, de 10/5/2021 (Peça 27, p. 6-8) , a Funasa asseverou o que segue, in verbis:
	"Para o Termo de Compromisso em questão foi repassado a conta nº 29821-2, agência: 0558, do Banco do Brasil, o montante de R$ 250.000,00 (duzentos e cinquenta mil reais) , através da OB:802602, datada de 20/04/2012. Ressalva-se que foi liberado apenas 50% do valor pactuado. 
A documentação referente a Prestação de Contas dos recursos liberados foi encaminhada ao Tribunal de Contas da União-TCU por meio do Ofício nº 8058/2021-TCU/Seproc - TC. Processo 033397/2019-8, juntamente com seus anexos (sei 2759692) , formada pelas seguintes peças: relatório físico financeiro, relação de pagamentos, relação de bens adquiridos, relação comprovante objeto, conciliação bancária, extratos bancários, comprovante de depósito contrapartida, homologação/adjudicação, contrato administrativo e aditivos com as devidas publicações, ordem de serviço, ordens da pagamentos, NE`s, cópia das notas fiscais, boletins de medições. 
Após análise da documentação a Compromitente apresentou como RECEITA o montante R$ 251.837,59 (duzentos e cinquenta e um mil, oitocentos e trinta e sete reais e cinquenta e nove centavos) , sendo R$ 250.000,00 da Compromissária, R$ 565,97 de Contrapartida e R$ 1.271,62 de rendimentos de aplicação. 
No período de execução a Compromitente apresentou como DESPESAS o montante de R$ 250.565,97 (duzentos e cinquenta mil, quinhentos e sessenta e cinco reais e noventa e sete centavos) , sendo R$ 250.000,00 da Compromissária e R$ 565,97 de Contrapartida. 
Através da documentação apresentada observou-se que a Compromitente deflagrou a licitação na modalidade de Tomada de Preços de nº 01/12, cujo objeto é a Construção de Melhorias Sanitárias Domiciliares no município de Melgaço, sagrando-se vencedora a empresa J. N. Construções e Serviços Ltda EPP, CNPJ: 14.743.167/0001-57, que ofertou o menor preço no montante de R$ 499.695,80 (quatrocentos e noventa e nove mil, seiscentos e noventa e cinco reais e oitenta centavos) , sendo adjudicada/homologada em 25/01/2012. 
Consta ainda na documentação apresentada o Contrato Administrativo de nº 001/12, celebrado entre a Prefeitura Municipal de Melgaço e a empresa vencedora da licitação, assinado em 25/01/2012, tendo como objeto a Construção de 53 Módulos de Melhorias Sanitárias Domiciliares, no valor global de R$ 499.695,80. Foi ainda encaminhado 07 (sete) aditivos de prorrogação de vigência, sendo que a última expirou em 04/02/2016 e também as devidas publicações. 
Foram apresentados os seguintes documentos de liquidação:
	Nota Fiscal
	Empresa
	Valor (R$) 
	Data de Emissão

	008
	J. N. Construções
	190.169,38
	07/05/2012

	020
	J. N. Construções
	60.396,59
	17/08/2012

Concomitantemente às cópias das Notas Fiscais foram encaminhados os devidos Boletins de Medições. 
Foram encaminhados os extratos bancários referentes a conta específica do Termo de Compromisso, entretanto, vários sem condições de visualização de valores. 
Foi encaminhado comprovante de devolução do saldo dos recursos ao erário no valor de R$ 1.273,85, datado de 06/08/2015. 
O último Parecer Técnico emitido pela Diesp/Suest/PA, datado de 04/05/2021 (sei 2871750) , informa que a obra foi executada no percentual de 82,01%, sendo utilizadas pela população beneficiada, e que sugere a aprovação desse percentual dos valores liberados pela Compromissária. 
Cabe ressaltar, que a execução financeira se deu de maneira satisfatória, entretanto, tomando como base a execução física da obra, o valor passível de aprovação é o montante de R$ 205.025,00, devendo ser devolvido a União o montante de R$ 44.975,00, que corresponde ao percentual de 17,99% impugnado pela área técnica. 
Diante do exposto, e as devidas constatações na presente análise, informo abaixo os responsáveis pelo dano ao erário, para que tenham conhecimento dos fatos e ainda o direito ao contraditório e a ampla defesa.
1. Adiel Moura de Souza - CPF; XXX.161.822-XX - Gestor do município no período de 2009 a 2016 - responsável pela execução física e financeira do ajuste. 
2. J. N. Construções e Serviços Ltda-EPP - CNPJ: 14.743.167/0001-57 - Empresa executora da obra - Solidária ao Senhor Adiel Moura de Souza 
Dano: R$ 44.975,00 
Ocorrência: não execução total do objeto da transferência, não consecução parcial dos objetivos pactuados. 
Fundamentação: art. 70, parágrafo único da CF, art. 8º da Lei 8.443/92, art. 66 do Decreto 93.872/86, § 1° do art. 53 da Portaria Interministerial 424, de 30/12/2016. 
A análise da presente Prestação de Contas obedeceu às normas legais e vigentes. 
Diante de todo o exposto, sugiro a APROVAÇÃO parcial da presente Prestação de Contas no valor de R$ 205.025,00 (duzentos e cinco mil e vinte e cinco reais) de recurso da Compromissária, por regularidade em sua execução física e financeira. Por outro lado, sugiro a Não Aprovação do montante de R$ 44.975,00 (quarenta e quatro mil, novecentos e setenta e cinco reais) de recurso da Compromissária por irregularidades na execução física da obra". (grifamos) 
24.	Por fim, por meio do Despacho nº 56/2021, de 10/5/2021 (Peça 27, p. 9-10) , a Funasa resolveu:
	"1. APROVAR o montante de R$ 205.025,00 (duzentos e cinco mil e vinte e cinco reais) de recurso da Compromissária, por regularidade em sua execução física e financeira 
2. REPROVAR o montante de R$ 44.975,00 (quarenta e quatro mil, novecentos e setenta e cinco reais) de recurso da Compromissária por irregularidades na execução física da obra". (grifamos) 
25.	Como se nota do teor da análise supratranscrita, mormente quanto aos trechos sob grifo, resta patenteada a aprovação das obras executadas, no percentual de 82,01% dos recursos repassados (R$ 250.000,00) , equivalentes a 205.025,00, com a consequente reprovação do saldo remanescente, R$ 44.975,00, registrando-se a devolução do saldo dos recursos ao erário no valor de R$ 1.273,85, datado de 06/08/2015 (Peça 18, p. 126) .
26.	Ainda do teor dos expedientes supramencionados, tem-se que a Funasa, malgrado as irregularidades/falhas verificadas na execução dos Módulos Sanitários, constatou o seu uso efetivo por parte das famílias destinatárias, atestando, assim que, mesmo com as imperfeições verificadas, as unidades sanitárias estavam sendo efetivamente utilizadas pelos seus beneficiários, atingindo, assim, o objetivo previsto no ajuste, registre-se.
27.	Dessa forma, configura-se devidamente materializada a não comprovação da execução integral do objeto pactuado, qual seja, a "construção de 65 unidades de Melhorias Sanitárias Domiciliares - MSD no Município de Melgaço/PA", resultando no não atingimento do objetivo previsto no TC/PAC 209/2011, tornando imperativa a devolução dos recursos não aprovados pelo Órgão Repassador.
28.	Devem ser rejeitadas também as razões de justificativa apresentadas pelo defendente com relação à não apresentação tempestiva da prestação de contas, pois configura-se dever inarredável do proponente prestar contas no prazo avençado, condição essa sabida e conhecida pelo convenente desde o momento da assinatura do ajuste, por evidente, não cabendo escusas de qualquer espécie, como ter deixado a referida documentação à disposição da Prefeitura que, por sua vez, não a apresentou à Funasa, já que o Chefe do Executivo Municipal à época era o próprio Sr. Adiel, e que a data para a referida apresentação era 14/6/2015, e o segundo mandato do defendente à frente da Municipalidade terminou em 31/12/2016, conferindo-lhe prazo e condições mais que suficientes para a ultimação do feito.
29.		Assim, ante a manifesta não consecução dos objetivos da avença, deve-se manter o entendimento de que o prejuízo importaria o valor original de R$ 44.975,00, imputando-se a responsabilidade ao Sr. Adiel Moura de Souza (CPF: XXX.161.822-XX) , ex-Prefeito Municipal de Melgaço/PA, nas gestões de 2009-2012 e 2013-2016, em razão da impugnação parcial das despesas realizadas, não mais pela omissão de sua apresentação, mas em virtude da não aprovação da prestação de contas, o que justifica a impugnação parcial das despesas realizadas.
30.	Entretanto, conforme item 23 supra, por meio do Parecer Financeiro nº 134/2021, de 10/5/2021 (Peça 27, p. 6-8) , a Funasa incluiu a empresa J. N. Construções e Serviços Ltda-EPP (CNPJ: 14.743.167/0001-57) como responsável solidária pelo débito em comento, uma vez ter concorrido para a reprovação parcial das obras executadas, mesmo tendo recebido recursos suficientes para entregá-las nas condições avençadas.
31.	Cumpre registrar que o montante atualizado do débito, em 15/6/2021, alcança a soma de R$ 73.249,76, já computados os R$ 1.273,85 restituídos em 06/08/2015, inferior, portanto, ao limite de R$ 100.000,00 fixado por este Tribunal para encaminhamento de TCE, conforme disposto nos arts. 6º, inciso I, e 19 da IN/TCU 71/2012, modificada pela IN/TCU 76/2016.
32.               	Não obstante, dever registrar que, de acordo com o art. 19, § 1º, da IN 71/2012, uma vez instaurada a tomada de contas especial e citados os responsáveis, não se lhe admitirá o arquivamento, mesmo na hipótese de o valor apurado como débito ser inferior ao limite estabelecido no art. 6º desta Instrução Normativa.
33.		               Contudo, registre-se que a referida empresa ainda não foi citada pelo Tribunal, e, de acordo com o art. 275 do Código Civil, bem como com a jurisprudência desta Corte de Contas, como, por exemplo, o Acórdão 8236/2021-TCU-Segunda Câmara, Rel. Min. Aroldo Cedraz, constitui prerrogativa do credor demandar qualquer dos devedores inquinados, o que, no presente caso, ante a baixa monta dos valores envolvidos, mostra-se adequado, podendo-se assim dispensar a citação da referida empresa, tendo-se em vista os princípios da racionalização administrativa e da economia processual, mantendo-se apenas o Sr. Adiel Moura de Souza como responsável pelo débito em comento.
34.	Ademais, observa-se que, uma vez já transcorridos cerca de 09 (nove) anos desde a transferência dos recursos, bem como da emissão das Notas Fiscais de prestação de serviço, tem-se materializado flagrante prejuízo à defesa da empresa J. N. Construções e Serviços Ltda-EPP, ainda mais quando se tem em vista que a não apresentação da prestação de contas na data aprazada deveu-se à inação exclusiva do então Prefeito, o Sr. Adiel Moura, não se configurando medida de justiça imputar qualquer prejuízo à defesa da referida firma, uma vez não ter dado causa a tal atraso, por evidente.
35.	Assim, imperativo propor o arquivamento do processo, sem julgamento de mérito das contas da empresa J. N. Construções e Serviços Ltda-EPP (CNPJ: 14.743.167/0001-57) , em razão da racionalização administrativa e da economia processual, considerando que o valor atualizado do débito apurado é inferior a R$ 100.000,00, limite fixado por este Tribunal para encaminhamento de TCE, conforme disposto nos arts. 6º, inciso I, e 19 da IN/TCU 71/2012, modificada pela IN/TCU 76/2016) .
36.			Prosseguindo, uma vez materializada a não comprovação da boa e regular aplicação dos recursos pactuados por meio do TC/PAC 209/2011, a data de atualização dos débitos deve ser a data das transferências efetuadas, em obediência ao art. 9º da IN/TCU 71/2012 (modificada pela IN/TCU 76/2016) e ao Acórdão 11245/2017-TCU-Primeira Câmara.
37.	              Em acréscimo, registre-se que, em se tratando de recursos do Programa de Aceleração do Crescimento - PAC, o cofre credor da dívida é o Tesouro Nacional, nos termos do art. 6º, § 2º, da Lei 11.578/2007, que dispõe sobre a transferência obrigatória de recursos financeiros para a execução pelos Estados, Distrito Federal e Municípios de ações do Programa de Aceleração do Crescimento - PAC.
38.		Da análise dos autos, verifica-se que foi dada oportunidade de defesa aos agentes responsabilizados, em obediência aos princípios constitucionais que asseguram o direito ao contraditório e à ampla defesa (art. 5º, inciso LV, da Constituição Federal) , tendo em vista a notificação realizada por intermédio dos ofícios acostados, conforme item 4 da presente instrução.
39.		Assim, recai sobre o Sr. Adiel Moura de Souza (CPF: XXX.161.822-XX) , ex-Prefeito Municipal de Melgaço/PA, nas gestões de 2009-2012 e 2013-2016, a responsabilidade pela não comprovação da boa e regular aplicação dos recursos recebidos por força do TC/PAC 209/2011, em razão da não aprovação da prestação de contas do ajuste.
40.	Vale ressaltar que a pretensão punitiva do TCU, conforme Acórdão 1441/2016-TCU-Plenário, Relator: Benjamin Zymler, que uniformizou a jurisprudência acerca dessa questão, subordina-se ao prazo geral de prescrição indicado no art. 205 do Código Civil, que é de dez anos, contado da data de ocorrência da irregularidade sancionada, nos termos do art. 189 do Código Civil, sendo este prazo interrompido pelo ato que ordenar a citação, a audiência ou a oitiva dos responsáveis. 
41.	No caso em exame, não ocorreu a prescrição, uma vez que a irregularidade sancionada ocorreu em 14/6/2015, data assinalada para a apresentação da prestação de contas, os responsáveis foram notificados sobre as irregularidades pela autoridade administrativa competente a partir de 24/6/2015, e o ato de ordenação da citação ocorreu em 20/4/2020.
42.	Com relação à citação realizada, fundada na "não comprovação da boa e regular aplicação dos recursos federais repassados", não há necessidade de realização de nova citação dos responsáveis, conforme enunciado abaixo transcrito:
Acórdão 2050/2016-TCU-Segunda Câmara, Rel. Min. Marcos Bemquerer: Nos casos em que o responsável tenha sido citado por omissão no dever de prestar contas e venha a apresentar a reclamada prestação de contas, mas na análise das alegações de defesa sejam constatadas irregularidades que caracterizaram dano ao erário, não é necessária a renovação da citação se:
No ofício citatório estiver expressamente consignado que o débito decorre da não comprovação da boa e regular aplicação dos recursos geridos; e
O valor do dano apurado ao final não seja superior àquele que constou da citação.
43.	Verifica-se que a citação realizada atende ao quesito constante da alínea "a", conforme ofícios/editais presentes nas Peça 13. Já o valor do dano apurado é idêntico àquele que constou da citação, não ocorrendo o reformatio in pejus, não sendo, portanto, necessária a renovação da citação.
CONCLUSÃO
44.	Em assim sendo, diante de todos os motivos acima elencados, as alegações de defesa/razões de justificativa apresentadas pelo Sr. Adiel Moura de Souza (CPF: XXX.161.822-XX) , ex-Prefeito Municipal de Melgaço/PA, nas gestões de 2009-2012 e 2013-2016, não apresentam elementos que o eximam da responsabilidade que lhe é imputada, impondo sejam rejeitadas pelo Tribunal, devendo as contas serem julgadas irregulares, com imputação de débito ao responsável, sem prejuízo da aplicação da multa prevista no art. 57 da Lei 8.443/1992, em razão do débito verificado.
45.	Contudo, cumpre registrar que a apresentação da prestação de contas, nos moldes definidos pela legislação, inclui-se como obrigação essencial de quem gere recursos públicos, com vistas à comprovação da sua boa e regular aplicação, impondo, de per si, seja aplicada à dirigente da entidade a multa prevista no art. 58, inciso I, da citada lei, pela ausência de justificativa para a não apresentação das contas no prazo devido. 
46.  	Como as multas acima referidas são mutuamente excludentes (com débito/sem débito) , propõe-se a absorção da segunda pela primeira (cf. Acórdãos 9.759/2015 e 8.024/2016 da Segunda Câmara e 6.328/2018 da Primeira Câmara) , bem como informar aos responsáveis que, em caso de demonstração, em sede de recurso, da boa e regular aplicação dos recursos, elidindo o débito total e, consequentemente, a multa prevista no art. 57 da Lei 8.443/1992, poderá o Tribunal reaplicar a multa prevista no art. 58, I, da mesma lei, antes absorvida pela primeira. 
47.	Imperativo ainda propor o arquivamento do processo, sem julgamento de mérito das contas da empresa J. N. Construções e Serviços Ltda-EPP (CNPJ: 14.743.167/0001-57) , em razão da racionalização administrativa e da economia processual, considerando que o valor atualizado do débito apurado é inferior a R$ 100.000,00, limite fixado por este Tribunal para encaminhamento de TCE, conforme disposto nos arts. 6º, inciso I, e 19 da IN/TCU 71/2012, modificada pela IN/TCU 76/2016) .
PROPOSTA DE ENCAMINHAMENTO
48.	Diante do exposto, submetem-se os autos à consideração superior, propondo:
a)              com fundamento no art. 1º, inciso I, da Lei 8.443/1992, art. 93 da Lei 8.443/1992, arts. 169, inciso VI, e 213 do RI/TCU c/c os arts. 6º, inciso I, e 19 da IN/TCU 71/2012, modificada pela IN/TCU 76/2016, e considerando que o valor atualizado do débito apurado é inferior a R$ 100.000,00, limite fixado por este Tribunal para encaminhamento de TCE, o arquivamento deste processo sem julgamento do mérito das contas da empresa J. N. Construções e Serviços Ltda-EPP (CNPJ: 14.743.167/0001-57) ;
b) 	sejam rejeitadas as alegações de defesa/razões de justificativa apresentadas pelo Sr. Adiel Moura de Souza (CPF: XXX.161.822-XX) , ex-Prefeito Municipal de Melgaço/PA, nas gestões de 2009-2012 e 2013-2016;
c)	julgar irregulares, nos termos dos arts. 1º, inciso I, 16, inciso III, alíneas "a" e "c", da Lei 8.443/1992 c/c os arts. 19 e 23, inciso III, da mesma Lei, e com arts. 1º, inciso I, 209, inciso III, 210 e 214, inciso III, do Regimento Interno/TCU, as contas do Sr. Adiel Moura de Souza (CPF: XXX.161.822-XX) , ex-Prefeito Municipal de Melgaço/PA, nas gestões de 2009-2012 e 2013-2016, condenando-o ao pagamento da quantia a seguir especificada, com a fixação do prazo de quinze dias, a contar da notificação, para comprovarem, perante o Tribunal (art. 214, inciso III, alínea "a", do Regimento Interno) , o recolhimento da dívida aos cofres do Tesouro Nacional, atualizada monetariamente e acrescida dos juros de mora, calculados a partir da data discriminada, até a data do recolhimento, na forma prevista na legislação em vigor: 
	DATA DA OCORRÊNCIA 
	VALOR ORIGINAL (R$) 
	DÉBITO/CRÉDITO

	20/4/2012
	44.975,00
	Débito

	06/08/2015
	1.273,85
	Crédito

Valor atualizado até 14/6/2021: R$ 73.249,76.
d)	aplicar ao Sr. Adiel Moura de Souza (CPF: XXX.161.822-XX) , ex-Prefeito Municipal de Melgaço/PA, nas gestões de 2009-2012 e 2013-2016, a multa prevista no art. 57 da Lei 8.443/1992 c/c o art. 267 do Regimento Interno, com a fixação do prazo de quinze dias, a contar da notificação, para comprovarem, perante o Tribunal (art. 214, inciso III, alínea "a", do Regimento Interno) , o recolhimento da dívida aos cofres do Tesouro Nacional, atualizada monetariamente desde a data do acórdão que vier a ser proferido até a do efetivo recolhimento, se for paga após o vencimento, na forma da legislação em vigor;
e) 	               esclarecer ao Sr. Adiel Moura de Souza (CPF: XXX.161.822-XX) , ex-Prefeito Municipal de Melgaço/PA, nas gestões de 2009-2012 e 2013-2016 que, caso se demonstre, por via recursal, a correta aplicação dos recursos, mas não justifique a omissão da prestação de contas, o débito poderá ser afastado, mas permanecerá a irregularidade das contas, dando-se ensejo à aplicação da multa prevista no art. 58, inciso I, da Lei 8.443/1992;
f)	autorizar, desde logo, nos termos do art. 28, inciso II, da Lei 8.443/1992, a cobrança judicial da dívida caso não atendidas as notificações;
g)	autorizar, caso solicitado, o pagamento da dívida do responsável em até 36 parcelas mensais e consecutivas, nos termos do art. 26 da Lei 8.443/1992 c/c o art. 217 do Regimento Interno, fixando-lhes o prazo de quinze dias, a contar do recebimento da notificação, para comprovar perante o Tribunal o recolhimento da primeira parcela, e de trinta dias, a contar da parcela anterior, para comprovar o recolhimento das demais parcelas, devendo incidir sobre cada valor mensal, atualizado monetariamente, os juros de mora devidos, na forma prevista na legislação em vigor;
h)	alertar ao responsável que a falta de comprovação do recolhimento de qualquer parcela importará no vencimento antecipado do saldo devedor, nos termos do § 2º do art. 217 do Regimento Interno deste Tribunal;
i) 	enviar cópia do Acórdão a ser prolatado, bem como do Relatório e do Voto que o fundamentarem à Procuradoria da República no Estado do Pará, nos termos do § 3º do art. 16 da Lei 8.443/1992 c/c o § 7º do art. 209 do Regimento Interno do TCU, para adoção das medidas cabíveis; e
j)	enviar cópia do acórdão que vier a ser proferido à Funasa - Fundação Nacional de Saúde e aos responsáveis para ciência, informando que a deliberação, acompanhada do relatório e voto que a fundamentarem, estará disponível para consulta no endereço www.tcu.gov.br/acordaos, além de esclarecer que, caso requerido, o TCU poderá fornecer as correspondentes cópias, em mídia impressa, aos interessados e aos responsáveis arrolados nestes autos.
2.	Em parecer (peça 32) , o representante do Ministério Público junto ao Tribunal manifestou sua aquiescência em relação à proposta acima, aperfeiçoando-a nos seguintes termos:
No Parecer Técnico à peça 27, pp. 3/5, de 4/5/2021, a Fundação Nacional de Saúde (Funasa) indicou e quantificou, após vistoria in loco realizada no dia 7/4/2021, a execução física (82,01%) em relação à parcela liberada e os serviços não realizados (17,99% x R$ 250.000,00 = R$ 44.975,00) no âmbito do Termo de Compromisso TC/PAC 209/2011 (Siafi 669960) , cujo objeto, após vários ajustes, era a construção de 65 módulos de melhorias sanitárias domiciliares (peça 3, pp. 34/46, 176/86, 200/8 e 516/7) .
Com base nas conclusões da entidade repassadora, a Secretaria de Controle Externo de Tomada de Contas Especial (SecexTCE) opina no seguinte sentido, em pareceres uniformes (peças 29 a 31, grifos originais) :
"a) com fundamento no art. 1º, inciso I, da Lei 8.443/1992, art. 93 da Lei 8.443/1992, arts. 169, inciso VI, e 213 do RI/TCU c/c os arts. 6º, inciso I, e 19 da IN/TCU 71/2012, modificada pela IN/TCU 76/2016, e considerando que o valor atualizado do débito apurado é inferior a R$ 100.000,00, limite fixado por este Tribunal para encaminhamento de TCE, o arquivamento deste processo sem julgamento do mérito das contas da empresa J. N. Construções e Serviços Ltda-EPP (CNPJ: 14.743.167/0001-57) ;
b) 	sejam rejeitadas as alegações de defesa/razões de justificativa apresentadas pelo Sr. Adiel Moura de Souza (CPF: XXX.161.822-XX) , ex-Prefeito Municipal de Melgaço/PA, nas gestões de 2009-2012 e 2013-2016;
c)	julgar irregulares, nos termos dos arts. 1º, inciso I, 16, inciso III, alíneas 'a' e 'c', da Lei 8.443/1992 c/c os arts. 19 e 23, inciso III, da mesma Lei, e com arts. 1º, inciso I, 209, inciso III, 210 e 214, inciso III, do Regimento Interno/TCU, as contas do Sr. Adiel Moura de Souza (CPF: XXX.161.822-XX) , ex-Prefeito Municipal de Melgaço/PA, nas gestões de 2009-2012 e 2013-2016, condenando-o ao pagamento da quantia a seguir especificada, com a fixação do prazo de quinze dias, a contar da notificação, para comprovarem, perante o Tribunal (art. 214, inciso III, alínea 'a', do Regimento Interno) , o recolhimento da dívida aos cofres do Tesouro Nacional, atualizada monetariamente e acrescida dos juros de mora, calculados a partir da data discriminada, até a data do recolhimento, na forma prevista na legislação em vigor: 
	DATA DA OCORRÊNCIA
	VALOR ORIGINAL (R$) 
	DÉBITO/CRÉDITO

	20/4/2012
	44.975,00
	Débito

	06/08/2015
	1.273,85
	Crédito

Valor atualizado até 14/6/2021: R$ 73.249,76.
d)	aplicar ao Sr. Adiel Moura de Souza (CPF: XXX.161.822-XX) , ex-Prefeito Municipal de Melgaço/PA, nas gestões de 2009-2012 e 2013-2016, a multa prevista no art. 57 da Lei 8.443/1992 c/c o art. 267 do Regimento Interno, com a fixação do prazo de quinze dias, a contar da notificação, para comprovarem, perante o Tribunal (art. 214, inciso III, alínea 'a', do Regimento Interno) , o recolhimento da dívida aos cofres do Tesouro Nacional, atualizada monetariamente desde a data do acórdão que vier a ser proferido até a do efetivo recolhimento, se for paga após o vencimento, na forma da legislação em vigor;
e) esclarecer ao Sr. Adiel Moura de Souza (CPF: XXX.161.822-XX) , ex-Prefeito Municipal de Melgaço/PA, nas gestões de 2009-2012 e 2013-2016 que, caso se demonstre, por via recursal, a correta aplicação dos recursos, mas não justifique a omissão da prestação de contas, o débito poderá ser afastado, mas permanecerá a irregularidade das contas, dando-se ensejo à aplicação da multa prevista no art. 58, inciso I, da Lei 8.443/1992;
f)	autorizar, desde logo, nos termos do art. 28, inciso II, da Lei 8.443/1992, a cobrança judicial da dívida caso não atendidas as notificações;
g)	autorizar, caso solicitado, o pagamento da dívida do responsável em até 36 parcelas mensais e consecutivas, nos termos do art. 26 da Lei 8.443/1992 c/c o art. 217 do Regimento Interno, fixando-lhes o prazo de quinze dias, a contar do recebimento da notificação, para comprovar perante o Tribunal o recolhimento da primeira parcela, e de trinta dias, a contar da parcela anterior, para comprovar o recolhimento das demais parcelas, devendo incidir sobre cada valor mensal, atualizado monetariamente, os juros de mora devidos, na forma prevista na legislação em vigor;
h)	alertar ao responsável que a falta de comprovação do recolhimento de qualquer parcela importará no vencimento antecipado do saldo devedor, nos termos do § 2º do art. 217 do Regimento Interno deste Tribunal;
i) 	enviar cópia do Acórdão a ser prolatado, bem como do Relatório e do Voto que o fundamentarem à Procuradoria da República no Estado do Pará, nos termos do § 3º do art. 16 da Lei 8.443/1992 c/c o § 7º do art. 209 do Regimento Interno do TCU, para adoção das medidas cabíveis; e
j)	enviar cópia do acórdão que vier a ser proferido à Funasa - Fundação Nacional de Saúde e aos responsáveis para ciência, informando que a deliberação, acompanhada do relatório e voto que a fundamentarem, estará disponível para consulta no endereço www.tcu.gov.br/acordaos, além de esclarecer que, caso requerido, o TCU poderá fornecer as correspondentes cópias, em mídia impressa, aos interessados e aos responsáveis arrolados nestes autos."
Em face do que restou apurado nos autos, especialmente do plano de trabalho aprovado (peça 3, pp. 176/82) , da respectiva planilha orçamentária (peça 3, pp. 184/6) , do parecer técnico final de 13/8/2015 (peça 3, pp. 391/5) , dos boletins de medição (peça 18, pp. 157/61 e 167/9) e do parecer técnico de 4/5/2021 (peça 27, pp. 3/5) , o Ministério Público de Contas manifesta-se de acordo com a proposição oferecida pela SecexTCE (peças 29 a 31) , alertando, porém, que não devem incidir juros de mora sobre o valor da multa porventura recolhida parceladamente (peça 29, item 48, alínea "g") , por ausência de amparo legal, haja vista o teor da Lei Orgânica do TCU:
"Art. 59. O débito decorrente de multa aplicada pelo Tribunal de Contas da União nos [termos] do art. 57 desta Lei, quando pago após o seu vencimento, será atualizado monetariamente na data do efetivo pagamento."
Nessa linha, conforme recente julgado desta Corte, "a dívida decorrente de multa aplicada pelo TCU, quando paga após o vencimento, deve ser atualizada monetariamente desde a data do acórdão condenatório até a data do efetivo pagamento, inclusive no caso de provimento parcial de recurso com a consequente redução no valor da multa, salvo se outra condição tiver sido prevista na deliberação que conferiu provimento parcial do recurso" (Acórdão 1336/2020-TCU-Plenário | Relator: BENJAMIN ZYMLER) .
É o Relatório.

Amanda Lima Figueiredo (11751/OAB-PA) e outros.

Procurador Júlio Marcelo de Oliveira.

TOMADA DE CONTAS ESPECIAL. REJEIÇÃO DAS ALEGAÇÕES DE DEFESA. CONTAS IRREGULARES. CONDENAÇÃO AO RESSARCIMENTO DO DÉBITO. MULTA. AUTORIZAÇÃO DE COBRANÇA JUDICIAL E PARCELAMENTO DA DÍVIDA. ENVIO DE CÓPIAS AOS INTERESSADOS.

TOMADA DE CONTAS ESPECIAL (TCE)

Secretaria de Controle Externo de Tomada de Contas Especial (SecexTCE).

Trata-se de Tomada de Contas Especial (TCE) originalmente instaurada pela Fundação Nacional de Saúde (Funasa) /Ministério da Saúde, em desfavor do Sr. Adiel Moura de Souza (CPF: 190.161.822-68) , ex-Prefeito Municipal de Melgaço/PA, nas gestões de 2009-2012 e 2013-2016, em razão de omissão no dever prestar contas final do TC/PAC 209/2011, registro Siafi 669960 (peça 3, p. 34-40) , cujo objeto foi a execução de 65 unidades de Melhorias Sanitárias Domiciliares - MSD.
2.	Promovida apenas a citação do Sr. Adiel Moura de Souza, por meio do Ofício 16628/2020-TCU/Secex-TCE, de 20/4/2020 (Peça 13) e o AR de 18/6/2020 (Peça 17) , o responsável apresentou alegações de defesa (peça 18, p. 1-9) , acompanhadas de documentos (peça 18, p. 10-175) . A citação da empresa contratada não foi efetivada.
3.	As alegações de defesa podem ser resumidas nos seguintes pontos:
	a) a omissão no dever de prestar contas no prazo avençado realmente ocorreu, embora tenha deixado a documentação referente à disposição da Prefeitura que, por sua vez, não a apresentou à Funasa;
	b) a obra foi executada proporcionalmente aos recursos repassados e serve à população do Município, apesar das dificuldades enfrentadas para sua conclusão.
4.	Inicialmente, quanto ao mérito, devo afirmar que, em relação à omissão no dever de comprovar a boa e regular aplicação dos recursos públicos federais repassados ao município por meio do Termo de Compromisso/Programa de Aceleração do Crescimento (TC/PAC 209/2011) , não procede a alegação que cabia à Prefeitura apresentar a documentação disponibilizada, pois o próprio responsável estava à frente dela.
5.	No que diz respeito ao segundo ponto, verifico que, apesar de a população estar se servindo do que foi mal executado, correspondente a R$ 205.025,00 do valor total dos recursos repassados, é importante ressaltar que, ao contrário do defendido, há a reprovação do saldo de R$ 44.975,00, referente a itens que, a meu ver, impossibilitam afirmar que o escopo da avença foi integralmente alcançado (peça 18, p. 126) . Assim, acolho o entendimento no sentido de que devem ser devolvidos os recursos não aprovados.
6.	No tocante à falta de citação da contratada J. N. Construções e Serviços Ltda-EPP, entendo que o procedimento pode ser dispensado em nome da necessidade de ampla defesa (obstaculizada pelo excessivo decurso do tempo) , da baixa materialidade do débito, da racionalização administrativa e da economia processual. 
7.	Diante de todos esses fatos, defendo que o julgamento pela irregularidade das contas pode ocorrer desde já, pois os elementos dos autos não se enquadram nos §§ 3º e 4º do art. 202 do Regimento Interno.  Reconheço ainda que os indícios autorizam a aplicação de multa proposta, sobre a qual que não devem incidir juros de mora, por ausência de arrimo legal, caso recolhida parceladamente (v.g. Acórdão 1336/2020-TCU-Plenário, relator Min. Benjamin Zymler) .
8.	Destarte, acolho os pareceres, tomo os correspondentes argumentos uniformes e convergentes como parte das presentes razões de decidir, e Voto por que o Tribunal adote o Acórdão que ora submeto à consideração deste Colegiado.
TCU, Sala das Sessões, em 14 de setembro de 2021.
RAIMUNDO CARREIRO 
Relator